臺灣臺中地方法院民事判決　九十一年度訴字第一一四一號
　　原　　　告　中港商業大樓管理委員會
　　法定代理人　甲○○
　　被　　　告　華揚營造有限公司
　　法定代理人　乙○○
右當事人間請求給付管理費事件，本院判決如左：
    主      文
被告應給付原告新臺幣捌拾萬零貳仟貳佰拾貳元及自民國九十年十一月十六日起至
清償日止，按週年利率百分之十計算之利息。
訴訟費用由被告負擔。
本判決於原告提供新臺幣貳拾柒萬元之擔保後准予假執行；但被告於假執行實施前，
以新臺幣捌拾萬零貳仟貳佰拾貳元為原告預供擔保，得免為假執行。
    事      實
甲、原告方面：
  一、聲明：除假執行供擔保金額外，餘如主文所示。
  二、陳述：
（一）被告為中港商業大樓地上九層編號四、五、六、七號攤位專有部分及共有部分
      面積合計四百四十六點二四坪之區分所有權人，依公寓大廈管理條例第十條第
      二項、第三項或中港商業大樓規約第十條第二項、第五項之約定，被告應負擔
      中港商業大樓之管理、維護費用，倘被告不予給付，則原告得訴請法院給付應
      繳金額及其遲延利息。且依中港商業大樓第二次區分所有權人會議決議：「(一)
      本大樓每個月共有部分，約定共有部分之經常管理、維護（簡稱管理費），按
      區分所有權人所有權狀面積（包括專用及公共設施部分）計算分擔繳納，營業
      戶（居住戶）每坪每月分擔一百元、未營業戶（空戶）每坪每月分擔五十元。
      俟營業戶增加，大樓收入增加時，授權區分所有權執行委員機動調降。(二)管理
      費每三個月繳納一次，於每三個月之第一個月十五日以前繳納。(三)本項決議追
      溯自民國（下同）八十六年十一月一日起適用。」，是被告每月應繳管理費二
      萬二千三百十二元，惟被告欠繳自八十八年一月至九十年十二月之管理費八十
      萬二千二百三十二元，經原告以存證信函催告被告於九十年十一月十五日以前
      繳納，被告仍置之不理，爰提起本件訴訟，求為判決如聲明所示。
（二）對於被告抗辯之陳述：
    (1)有關中港商業大樓規約是否有效成立一節，被告雖提出本院八十九年度簡上字
      第一六六號民事判決為證，該判決雖稱訂定規約之第一次區分所有權人會議，
      原告並未提出開會之簽到名冊以供核備，以致該次會議是否符合法定出席要件
      ，自不得而知。然查：原告召開系爭第一次區分所有權人會議訂定大樓規約，
      有關會議之召集程序，出席人數及決議之方法，係完全依照公寓大廈管理條例
      之規定辦理，上開判決所以如此認定，實因於審判長要求原告提出開會出席人
      員簽到名冊備查，原告一時無法提出所致，本件訴訟原告業已捕提。
    (2)其次上開判決指稱第一次區分所有權人會議未就管理費之收取標準為決議部分
      ，原告為求明確，已於九十年十月七日另行召開第二次區分所有權人會議，作
      成前項所述管理費分擔之標準，該次會議出席之區分所有權人共三百十人，佔
      區分所有權人總人數四百九十六人之六二‧五％，出席所有權比例合計為萬分
      之六八五六，佔全部所有權比例萬分之九○二六的七五‧九六％，經出席人數
      二百九十二人及出席所有權比例萬分之六八一○表決通過，有該次會議之簽到
      名冊及委託書附卷可憑，足證該會議決議方法完全符合公寓大廈管理條例第二
      十九條之規定。
    (3)系爭大樓管理委員會主任委員甲○○原代表俊聯建設公司為第八樓之執行（管
      理）委員，並受第一屆第一次執行（管理）委員會推選為主任委員，第八樓經
      法院拍賣而由萬泰商業銀行股份有限公司承受後，甲○○經俊聯建設公司改派
      為第十四樓之執行委員，復經第二屆第一次執行（管理）委員會推選連任為第
      二屆主任委員，是以甲○○本於中港商業大樓管理委員會主任委員之地位提起
      本件訴訟，代表性應無問題。
    (4)系爭大樓基地約一千餘坪，建物自地下三樓至地上十四樓共計約一萬二千餘坪
      ，大樓四面臨路，進出門戶甚多，加上內部價值數千萬元之機電及電梯等設備
      ，必需定期維護保養，故每月平均應支付之管理費用約五十萬元左右，以上開
      區分所有權人會議決議之管理費收取標準計算，所收管理費僅足敷上列開支而
      已，且原告對於管理費之開支，均取得相關憑證並詳列帳冊，亦按期公告供人
      查核，均無不當。
    (5)被告曾積欠原告管理費，經本院以八十八年度簡上字第五二三號判決被告應給
      付原告十八萬一千四百十七元，及自八十八年三月十六日起至清償日止，按年
      息百分之十計算之利息，被告業以發票日九十年三月十六日，金額二十一萬七
      千七百元（含利息三萬六千二百八十三元）之支票一紙給付原告。被告於本件
      訴訟再以前開爭執，即無理由。
  三、證據：提出台中市中港商業大樓規約一件、九十年十一月七日台中公益路郵局
      存證信函一件、第二次區分所有權人會議紀錄暨簽到簿、出席委託書各一份、
      收支統計表四件、台中市西區區公所八七公所經字第二六四九號函一件、公寓
      大廈管理組織報備證明一件、第一次及第二屆第一次執行委員會會議紀錄各一
      件、建物登記謄本四件、本院九十年再易字第二號裁定一件、第一次區分所有
      權人會議出席人員及人員附冊委託書一份、俊聯建設股份有限公司通知書二件
      、委任書一件、中港商業大樓管理委員會中港區執字第○四七號函及支票各
      一件（以上均為影本）為證。
乙、被告方面：
  一、聲明：駁回原告之訴。並陳明如受不利益判決，願供擔保請准免為假執行之宣
      告。
  二、陳述：
（一）本件原告以甲○○為法定代理人提起本件訴訟，惟原告管理委員會並非合法成
      立之區分所有權人會議所選任，亦無合法之規約作為原告組成之依據，已經本
      院八十九年度簡上字第一六六號民事確定判決所認定。至於原告於九十年十月
      七日所召集之第二次區分所有權人會議，姑不論該決議自始不成立，且該次決
      議亦未就管理委員會之組織及選任制定規約，更未以「特別決議」選任主任委
      員及管理委員，故原告之組成顯然不合法，欠缺當事人能力至明。
（二）原告之法定代理人甲○○並無中港商業大樓「住戶」資格，僅係第八樓原區分
      所有權人俊聯建設股份有限公司指派之代表人，此後該層房屋於八十八年四月
      間經法院拍定移轉所有權予萬泰銀行，則原告推選甲○○為主任委員，自始即
      難認為合法，縱認合法，亦因俊聯建設股份有限公司將所有權移轉予萬泰銀行
      而當然解任，是甲○○以原告之法定代理人之地位提起本件訴訟，自屬未經合
      法代理。
（三）原告以九十年十月七日召開之「中港商業大樓第二次區分所有權人會議」決議
      為請求權基礎，訴請被告給付自八十八年一月至九十年十二月之管理費八十萬
      二千二百三十二元。惟查原告於八十六年十月十九日所召開之第一次區分所有
      權人會議，業經本院八十九年度簡上字第一六六號民事確定判決認定：「該次
      決議無法定數額比率區分所有權人出席，其所為之決議自始不成立，該次決議
      所制定之規約亦無拘束力可言」，詎料原告竟故計重施復於九十年十月七日未
      依法定程序召集及依法先行制定規約，以未達法定數額比例之區分所有權人之
      出席及同意，逕自作成「追溯自八十六年十一月一日起追繳營業戶每坪每月一
      百元，空戶每坪每月五十元管理費收取」之違法決議。是原告依此不合法之決
      議，訴請被告給付管理費實無理由。又該追溯自八十六年十一月一日起按月追
      繳管理費之決議，違反「禁止溯及既往原則」，依民法第七十一、七十二條之
      規定，當屬無效。
（四）此外，原告共聘僱三組管理人員管制中港商業大樓甚不合理，又將地下室停車
      場全部供給第十四樓三溫暖停放車輛使用，而地下室公共蓄水池亦遭原告以馬
      達抽至屋頂公共蓄水池專供十四樓三溫暖使用，凡此管理人員、停車、抽水之
      額外支出，竟強令被告等其他區分所有權人共同負擔，並不公平。
  三、證據：提出本院八十九年度簡上字第一六六號民事判決影本一件、公寓大廈規
      約範本一件為證。
    理      由
一、本件原告主張：被告為中港商業大樓（下稱系爭大樓）地上九層編號四、五、六
    、七號攤位專有部分和共有部分面積四四六‧二四坪之區分所有權人，依據該大
    樓第二次區分所有權人會議決議，每月應繳管理費二萬二千三百十二元，被告自
    八十八年一月至九十年十二月，積欠管理費八十萬二千二百三十二元，經原告以
    存證信函催告於九十年十一月十五日以前繳納未果，爰起訴請求被告應如數給付
    ，並加計自九十年十一月十六日起至清償日止，按年息百分之十計算之遲延利息
    。被告對於其為系爭大樓地上九層專有部分和共有部分面積四四六‧二四坪之區
    分所有權人，及自八十八年一月至九十年十二月未繳納管理費之事實並不爭執，
    惟以前述：(1)「中港商業大樓管理委員會」欠缺原告當事人能力；(2)甲○○為原
    告之法定代理人未經合法代理；(3)原告九十年十月七日第二次區分所有權人會議
    決議不合法；(4)該決議違反「禁止溯及既往原則」，應為無效；(5)原告因超僱管
    理人員，私自提供地下停車場、抽用地下蓄水池之水源供第十四樓三溫暖使用，
    此額外之費用強令其他區分所有權人分擔，並不公平等語資為抗辯。
二、查「中港商業大樓管理委員會」於八十七年二月十七日檢具全體區分所有權人名
    冊、區分所有標的基本資料、建築物使用執照謄本、住戶規約、組織章程等文件
    ，送請台中市西區區公所備查，經台中市西區區公所於八十七年二月十八日准予
    備查，並發給公寓大廈管理組織報備證明等情，業據原告提出台中市西區區公所
    八七公所經字第二六四九號、公寓大廈管理組織報備證明各一件為證，被告雖抗
    辯原告管理委員會非經合法成立之區分所有權人會議所選任，亦無合法之規約作
    成原告組成之依據，此可參照本院八十九年度簡上字一六六號民事確定判決云云
    ，然查：本院八十九年度簡上字一六六號民事確定判決並未認定原告「中港商業
    大樓管理委員會」欠缺當事人能力，除此以外依原告所提出之本院台中簡易庭九
    十一年度中簡字第九五三號判決、八十八年度簡上字第五二三號判決觀之，亦未
    見有關「中港商業大樓管理委員會」欠缺當事人能力之認定。況且本院八十九年
    度簡上字一六六號民事確定判決所認：「該次決議（即八十六年十月十九日第一
    次區分所有權人會議）對於規約所為之決議，自難認已經成立，尚難認已對被上
    訴人發生拘束力」等語，係針對原告未能提出該次會議之簽到名冊，以致會議是
    否符合法定出席要件不明，基於舉證責任分配之準則，而將此事實真偽之不利益
    分配予原告承擔之結果，至於「中港商業大樓管理委員會」是否欠缺當事人能力
    尚無具體認定。而上開事件原告所欠缺之簽到名冊，業經原告提出該次會議出席
    人員及人員附冊、委託書一份存卷可按，細繹該次會議之出席人員比例、及通過
    規約之法定要件，並無不合，則原告依據該規約第五條成立管理委員會，並無違
    反公寓大廈管理條例第二十七條、第三十一條、公寓大廈管理條例施行細則第二
    條第二款等相關規定，依公寓大廈管理條例第三十五條第一項：「管理委員會有
    當事人能力」規定，從而，本件「中港商業大樓管理委員會」應有原告之當事人
    能力，要無疑問。
三、其次，就本件訴訟原告是否經合法代理部分，被告抗辯原告之法定代理人甲○○
    既非「住戶」，且其僅係第八樓原區分所有權人俊聯建設股份有限公司指派之代
    表人，此後該層房屋於八十八年四月間經法院拍定移轉所有權予萬泰銀行，則原
    告推選甲○○為主任委員，自始即難認為合法。縱認合法，亦因俊聯建設股份有
    限公司將所有權移轉予萬泰銀行而當然解任云云。惟查：(1)內政部八十五年五月
    二十七日函訂之公寓大廈規約範本第七條第五項第二款固規定「管理委員喪失住
    戶資格」即當然解任，惟該規約範本之訂立僅具「行政指導」之功能，並無實質
    之拘束力，且該範本規定僅著眼於管理委員之「住戶資格」，未見非自然人為公
    寓大廈區分所有權人時，亦應有與公寓大廈管理事務之權利及必要，是被告以甲
    ○○受俊聯建設股份有限公司指派為代表人，進而當選為管理委員會主任委員，
    違反上開規約範本之「住戶」規定，自始即難認為合法云云，自不可採。(2)又系
    爭大樓第八層之所有權，該屋雖經法院拍賣由萬泰銀行承受，惟俊聯公司尚有第
    十四層樓之所有權，並已改派甲○○擔任該樓之執行委員，有俊聯建設股份有限
    公司之通知書在卷可稽，甲○○之主任委員之身分尚不發生當然解除之問題。此
    後系爭大樓執行委員會於九十年十月七日再推選甲○○連任第二屆主任委員，亦
    有系爭大樓第二屆第一次執行委員會會議紀錄存卷可查，則甲○○以原告主任委
    員之地位，提起本件訴訟，自無不合，被告執此抗辯，自無可取。
四、本件被告為系爭大樓地上九層之區分所有權人，專有部分和公共應有部分面積合
    計四四六‧二四坪，自八十八年一月至九十年十二月，未繳納管理費，經原告於
    九十年十一月七日以台中公益路郵局存證信函催告於九十年十一月十五日以前繳
    納仍未繳納之事實，已據原告提出存證信函及建物登記簿謄本等件為證，並為被
    告所不爭執，堪信真實。
五、查系爭大樓規約第十條第二項規定：「管理費（含公共基金）由各區分所有權人
    依照區分所有權人會議之決議分擔之。但第一次區分所有權人會議召開前或區分
    所有權人會議未決議時，買賣契約或分管契約有規定者從其規定，未規定者，各
    區分所有權人應按其共有之應有部分比率分擔之」；第五項：「區分所有權人若
    在規定之日期前未繳納應繳金額時，管理委員會得訴請法院命其給付應繳之金額
    及另外收取遲延利息，以未繳金額之年息百分之十計算」，有該規約在卷可憑。
    原告並主張依系爭大樓第二次區分所有權人會議決議：「(一)本大樓每個月共有部
    分，約定共有部分之經常管理、維護（簡稱管理費），按區分所有權人所有權狀
    面積（包括專用及公共設施部分）計算分擔繳納，營業戶（居住戶）每坪每月分
    擔一百元、未營業戶（空戶）每坪每月分擔五十元。俟營業戶增加，大樓收入增
    加時，授權區分所有權執行委員機動調降。(二)管理費每三個月繳納一次，於每三
    個月之第一個月十五日以前繳納。(三)本項決議追溯自八十六年十一月一日起適用
    。」，是被告每月應繳管理費二萬二千三百十二元，合計欠繳三十六個月之管理
    費八十萬二千二百三十二元。被告雖以上開第二次區分所有權人會議決議不合法
    為辯。惟查：
  (1)本院八十九年度簡上字一六六號確定判決因原告未能提出八十六年十月十九日系
    爭大樓第一次區分所有權人會議之簽到名冊，致無法查知該次會議是否符合法定
    要件，基於舉證責任分配之準則，而認該次決議對於規約所為之決議，自難認已
    經成立，尚難認已對區分所有權人發生拘束力，已如前述。是以該規約第十條第
    三項「各項費用之收繳、支付之方法和金額之核算，授權管理委員會訂定處理」
    之規定適用上即有疑問。
  (2)而本院八十八年度簡上字第五二三號確定判決雖認該規約雖然有效成立，但就規
    約第十條各項規定對照觀之，認區分所有權人會議應先決議管理費之分擔標準後
    ，始將各項費用之收繳責任、支付方法和金額之核算等項，授權管理委員會訂定
    處理，意即系爭大樓管理費之分擔標準，應由區分所有權人會議決議，管理委員
    會並無自行訂定管理費收取標準之權限。
  (3)是原告為杜爭議，於九十年十月七日另行召開第二次區分所有權人會議，作成前
    項所述管理費分擔之標準，本院經核對原告所提該次會議之簽到簿及會議出席委
    託書，查與原告所稱：該次會議出席之區分所有權人共三百十人，佔區分所有權
    人總人數四百九十六人之六二‧五％，出席所有權比例合計為萬分之六八五六，
    佔全部所有權比例萬分之九○二六的七五‧九六％，經出席人數二百九十二人及
    出席所有權比例萬分之六八一○表決通過等情，於法均無不合，則被告空言指摘
    該次會議決議不合法云云，要無可採。從而，原告以該次區分所有權人會議決議
    之「營業戶（居住戶）每坪每月分擔一百元、未營業戶（空戶）每坪每月分擔五
    十元」之標準，請求被告給付管理費，即屬有據。
六、又被告抗辯該次會議：「追溯自八十六年十一月一日起適用」之決議，有違「禁
    止溯及既往原則」應為無效一節。惟按「禁止溯及既往原則」，固為維持法律之
    安定性，禁止侵益性之法令，因溯及適用而損及一般人對於法律效果之預見可能
    性。惟此原則（如民法債編施行法第一條）並非無例外規定。換言之，此原則可
    為特殊之考量，因時、因地而有所變易，並非全然之禁止規定，是以上開溯及適
    用之決議，要無民法第七十一條「法律行為，違反強制或禁止之規定者，無效」
    之問題。此外，公寓大廈以區分所有權人會議為其最高意思機關，在本於區分所
    有權人自治之原則下，除法令另有規定外，區分所有權人會議得訂立規約或形成
    決議（合同行為）以規範區分所有權人間之相互關係，而關於區分所有權人會議
    之議決方法，公寓大廈管理條例採取「多數決」方式，企以「少數服從多數、多
    數尊重少數」之民主原則，達成規範公寓大廈區分所有權人之權利義務。因此，
    除決議內容有明顯違反法令或善良風俗、公共秩序者，自應充分尊重其「社區自
    治」原則。而本件被告所爭執「管理費收取標準溯及適用」之決議，其適用之範
    圍與對象，僅涉及系爭大樓之區分所有權人，以及管理費之分擔方式（依公寓大
    廈管理條例第十條第一項規定，區分所有權人本應分擔修繕、管理、維護之費用
    ），顯無違反公序良俗之情事，則被告以此抗辯，亦不足採取。
七、末查，被告抗辯原告共聘僱三組管理人員管制系爭大樓甚不合理，又將地下室停
    車場全部供給第十四樓三溫暖停放車輛使用，而地下室公共蓄水池亦遭原告以馬
    達抽至屋頂公共蓄水池專供十四樓三溫暖使用，凡此管理人員、停車、抽水之額
    外支出，強令被告等其他區分所有權人共同負擔，並不公平云云，其中所稱系爭
    大樓車場全部供給第十四樓三溫暖停放車輛使用，公共蓄水池亦遭原告以馬達抽
    至屋頂公共蓄水池專供十四樓三溫暖使用一節，未據被告舉證以實其說，縱然屬
    實，原告管理委員會是否善盡管理權責，有無浪費支出之情，被告亦應透過相關
    會議提出檢討或興革建言，自無從以此情事拒絕管理費之給付。
八、綜上所述，原告依系爭大樓第二次區分所有權人會議議決之管理費收取標準，請
    求被告給付所欠繳之三十六個月管理費捌拾萬貳仟貳佰參拾貳元（22312×36＝
    803232，原告聲明僅請求捌拾萬貳仟貳佰參拾貳元），及自九十年十一月十六日
    起至清償日止，按年息百分之十計算之利息（規約上所約定利息），自屬正當，
    應予准許。
九、兩造均陳明願供擔保請准宣告假執行或免為假執行之宣告，均核無不合，爰分別
    酌定相當之擔保金額，併予宣告之。
十、結論：原告之訴為有理由，依民事訴訟法第七十八條、第三百九十條第二項、第
    三百九十二條，判決如主文。
中　　　華　　　民　　　國　　九十一　　年　　　七　　　月　　　八　　　日
                                        臺灣臺中地方法院民事第五庭
~B法　　　官　王邁揚
右為正本係照原本作成。
附記一如不服本判決，應於判決送達後二十日內，向本院提出上訴狀。
中　　　華　　　民　　　國　　九十一　　年　　　七　　　月　　　  　　　日
~B法院書記官　曾慶端
